臺灣高雄地方法院民事判決　　　　　　 93年度簡上字第302號
上　訴　人　乙○○
訴訟代理人　丙○○
被上訴　人　甲○○
訴訟代理人　王進勝律師
　　　　　　黃馨儀律師
　　　　　　黃淑芬律師
上當事人間請求排除侵害事件，上訴人對於中華民國93年10月8
日本院高雄簡易庭第一審簡易判決（93年度雄簡字第2366號）提
起上訴，經本院於94年10月5日言詞辯論終結，判決如下：
    主      文
上訴駁回。
第二審訴訟費用由上訴人負擔。
    事實及理由
一、被上訴人起訴主張高雄縣六龜鄉○○段1224號之2 號土地 (
    下稱系爭土地)為 伊所有，上訴人並無合法權權源而在其上
    建有門牌號碼為高雄縣六龜鄉中興村中庄110 之5 號如原審
    判決附圖所示A 部分面積37.52 平方公尺之房屋 (下稱系爭
    房屋)。 爰依民法第767 條所有物返還請求權之法律關係，
    訴請上訴人將系爭房屋拆除，並將土地返還予被上訴人。並
    聲明駁回上訴。
二、上訴人則以系爭房屋係其繼父徐光新於71年6 月9 日興建完
    成，建造時雖有越界之情形，惟當時土地所有權人邱玉喜在
    土地從事耕作期間15年，應明知越界之事實；況邱玉喜是否
    明知越界之事實，上訴人亦無舉證之責；又上訴人已依時效
    取得地上權；且拆除系爭房屋造成上訴人損害甚大，對被上
    訴人利用價值甚微，二者顯不相當，被上訴人請求拆屋還地
    為權利濫用。並聲明請求廢棄原判決，駁回被上訴人在第一
    審之訴。
三、被上訴人主張系爭土地為伊所有，上訴人占用其中如原審判
    決附圖所示A 部分面積37.52 平方公尺並建有房屋之事實，
    業據提出土地登記謄本一份為證，並經原審會同美濃地政事
    務所勘驗、測量製有複丈成果圖一份屬實，且為上訴人所不
    爭執，應可認為真實。被上訴人認上訴人占用其土地建築房
    屋係無權占用，上訴人則抗辯其建築房屋時系爭土地之原所
    有權人邱玉喜並未提出異議，且上訴人已因時效取得地上權
    ，被上訴人請求拆除房屋亦有權利濫用之情形等語。是本件
    之爭執點在於：上訴人可否主張民法第796 條越界建屋之
    權利？上訴人是否已取得地上權？被上訴人行使本件請
    求，是否有權利濫用？
四、上訴人可否主張民法第796條越界建屋之權利？
    按土地所有人建築房屋逾越疆界者，鄰地所有人如知其越界
    而不即提出異議，不得請求移去或變更其建築物，固為民法
    第796 條前段之所明定。惟主張鄰地所有人知其越界而不即
    提出異議者，應就此項事實負舉證之責任（最高法院45年台
    上字第931 號判例意旨參照）。上訴人於本院準備程序中已
    自承無法證明系爭房屋建造時邱玉喜知悉越界建築之情事，
    則其所辯邱玉喜在系爭土地從事耕作期間長達15年之詞縱為
    真實，亦不能以之即認定邱玉喜明知越界建築之情事；另上
    訴人雖抗辯系爭房屋為合法建物，惟起造人徐光新於申請建
    造時是否取得相關土地使用許可，經本院向高雄縣六龜鄉公
    所以該所檔案室數次搬遷無從查起，無法提供相關資料函復
    ，有該所六鄉建字第094000 2649 號函可稽，是亦不能證明
    徐光新於建造系爭房屋時曾取得土地所有權人之同意；上訴
    人既未能就系爭房屋興建時邱玉喜明知有越界建築情事或經
    邱玉喜同意之事實，舉證證明以實其說，上訴人即不得主張
    民法第796 條越界建屋之權利。
五、上訴人是否已取得地上權？
    上訴人主張已依時效取得地上權，被上訴人不得請求上訴人
    拆屋還地云云，惟主張因時效取得地上權者，依民法第772
    條準用同法第769 條或第770 條之規定，須以「行使地上權
    」之意思而占有「他人」之土地，經過一定之期間，始得請
    求登記為地上權人。又占有人無法律上之權源在他人土地上
    有建築物或其他工作物或竹木，可能係基於侵權行為之意思
    ，亦可能基於越界建築使用，亦或界址不明致誤認他人土地
    為自己所有，或因不知為他人土地而誤為占有使用，尚難僅
    以占有人在他人土地上有建築物或其他工作物或竹木之客觀
    事實，自認占有人係基於行使地上權之意思而占有（最高法
    院87年度臺上字第1284號判決參照）。上訴人於本院審理中
    自承不知系爭房屋為何占用系爭土地，且又不能證明原始建
    築人徐光新係基於行使地上權之意而占用系爭土地，本件自
    不符合時效取得地上權之要件。況占有人因時效而取得地上
    權登記請求權者，以已具備時效取得地上權之要件，向該管
    地政機關請求為地上權登記，如經地政機關受理，則受訴法
    院即應就占有人是否具備時效取得地上權之要件，為實體上
    裁判（最高法院80年度第2 次民事庭會議決議參照）。被上
    訴人於提起本件拆屋還地訴訟前，上訴人並未以其已因時效
    取得地上權為由，申請該管地政機關為地上權之登記，故其
    所謂已取得地上權，亦屬乏據，是以上訴人所辯就系爭土地
    已因時效取得地上權之詞，即無可採。
六、被上訴人行使本件請求，是否有權利濫用？
    次按權利之行使，不得以損害他人為主要目的，民法第148
    條第1 項定有明文，其所禁止之權利濫用行為，係指在外觀
    上為權利之行使，實質上卻違反權利之社會性，因而不能認
    係正當行使權利之行為，亦即行使權利因逾越權利之本質及
    經濟目的，或逾越社會觀念所允許之界限，而成為權利之濫
    用，本件上訴人之前手徐光新於興建時本不得逾界占用他人
    土地，上訴人既不能證明合法占用之權源，自應繼受無權占
    用之法律關係，被上訴人以所有權人地位請求上訴人返還無
    權占用如原審附圖所示A 部分面積37.52 平方公尺之土地，
    雖使上訴人之房屋因而有部分須拆除，但此本為無權占用他
    人土地者，於所有權人依法行使權利時所應容受之當然結果
    ，是以不論從權利本質、經濟目的、社會觀念以言，被上訴
    人之請求皆屬權利之正當行使，未逾越必要之範圍，兩造間
    並無一方所得利益與他方所受損失顯不相當，或被上訴人行
    使權利係以損害上訴人為主要目的之情形存在。故上訴人所
    為權利濫用之抗辯並無可採，無由阻卻被上訴人所有物返還
    請求權之成立。
七、綜上，上訴人占用系爭土地，即屬無法律上原因，為無權占
    用，被上訴人為土地所有人，依法訴請上訴人拆除系爭房屋
    ，即為有據。
八、綜上所述，被上訴人依所有物返還請求權之法律關係，請求
    上訴人將坐落高雄縣六龜鄉○○段1224號之2 地號，如原審
    附圖編號A 所示面積37點52平方公尺之地上物拆除後，將土
    地返還被上訴人，為有理由，應予准許。是原審判命拆除並
    交還土地，於法並無不合。上訴意旨指摘原判決不當，求予
    廢棄改判，為無理由，應予駁回其上訴。
九、據上論結，本件上訴為無理由，依民事訴訟法第436 條之1
    第3 項、第449 條第1 項、第78條，判決如主文。
中　　華　　民　　國　　94　　年　　10　　月　　19　　日
                  民事第一庭審判長法　官　沈建興
                                  法　官  洪珮婷
                                  法　官  林玉心
正本係照原本作成。
本判決不得上訴。
中　　華　　民　　國　　94　　年　　10　　月　　19　　日
                                  書記官　陳家宏
